【裁判字號】    99,重訴,1028
【裁判日期】    991126
【裁判案由】    確認優先購買權不存在
【裁判全文】
臺灣臺北地方法院民事判決            99年度重訴字第1028號
原      告  吳永裕
            吳玉美
            吳麗華
            王秀滿
            吳貞儀
            吳貞慧
共      同
訴訟代理人  劉錦隆律師
被      告  吳明珠
訴訟代理人  邱加龍
上列當事人間確認優先購買權不存在事件，本院於民國99年11月
4日言詞辯論終結，判決如下：
    主  文
確認被告就坐落臺北市○○區○○段一小段三一０、三一一地號
土地因行使優先承買權所成立之買賣契約關係不存在。
訴訟費用由被告負擔。
    事實及理由
壹、程序部分：
一、按「其他因不動產涉訟者，得由不動產所在地之法院管轄」
    ，民事訴訟法第10條第2項定有明文，本件兩造係就關於被
    告就坐落臺北市○○區○○段一小段310、311地號土地（下
    稱系爭310、311地號土地）因行使優先承買權所成立之買賣
    契約關係存否之爭議提起確認之訴，核屬因不動產而涉訴，
    而系爭310、311地號土地係在本院管轄，是依上揭規定，本
    院就本件確認訴訟應有第一審管轄權，合先敘明。
二、再按「訴狀送達後，原告不得將原訴變更或追加他訴，但被
    告同意者，不在此限」，民事訴訟法第255條第1項第1款定
    有明文。本件原告起訴時係請求「確認被告對於系爭310、3
    11地號土地之優先購買權不存在」（見本院卷第2頁），嗣
    於99年11月4日本院言詞辯論程序中變更訴之聲明為「確認
    被告就系爭310、311地號土地因行使優先承買權所成立之買
    賣契約關係不存在」（見本院卷第72頁），業經被告當庭表
    示同意被告所為訴之變更（見本院卷第72頁），揆諸前開法
    條規定，被告所為訴之變更應予准許。
二、復按「確認法律關係之訴，非原告有即受確認判決之法律上
    利益者，不得提起之」，民事訴訟法第247條第1項前段定有
    明文；又「所謂即受確認判決法律上利益，係指因法律關係
    之存否不明確，致原告在私法上之地位有受侵害之危險，而
    此項危險得以對於被告之確認判決除去之者而言」，有最高
    法院42年台上字第1031號判例意旨足參。本件原告起訴主張
    系爭310、311地號土地為原告吳永裕、吳玉美、吳麗華、王
    秀滿、吳貞儀、吳貞慧及被告、訴外人吳永福（下稱吳永福
    ）所公同共有，系爭310、311地號土地業經原告等人依土地
    法第34條之1第5項、第1項之規定，於10日98年11月20日簽
    訂土地買賣契約書以總價新臺幣（下同）1億2402萬元出售
    予訴外人劉錦隆（下稱劉錦隆），原告等人已於同日以存證
    信函通知被告於10日內行使優先承買權，被告雖於98年11月
    30 日以樹林育英街郵局第407號存證信函向原告等人表示行
    使優先承買權，然經原告多次催告仍未給付買賣價金，今原
    告以被告已多次受催告仍未給付買賣價金為由，主張解除就
    系爭310、311地號土地因行使優先承買權所成立之買賣契約
    關係，是以本件被告就系爭310、311地號土地因行使優先承
    買權所成立之買賣契約關係應已不存在等情，為被告所否認
    ，是以被告就系爭310、311地號土地因行使優先承買權所成
    立之買賣契約關係是否有效存在即屬不明確，有致原告在私
    法上之地位受侵害之危險，而此項危險得以確認判決除去，
    故原告主張其就本件確認訴訟有請求確認之法律上利益，自
    屬有據。
貳、實體部分：
一、原告起訴主張：
  (一)系爭310、311地號土地為原告吳永裕、吳玉美、吳麗華、王
    秀滿、吳貞儀、吳貞慧及被告、吳永福所公同共有，應繼分
    各為原告吳永裕1/6、吳玉美1/6、吳麗華1/6、王秀滿1/18
    、吳貞儀1/18、吳貞慧1/18、被告1/6、吳永福1/6，系爭31
    0、311地號土地業經原告等人依土地法第34條之1第5項、第
    1項之規定，於10日98年11月20日簽訂土地買賣契約書以總
    價1億2402萬元出售予訴外人劉錦隆（下稱劉錦隆），原告
    等人已於同日以臺北南海郵局第001488號存證信函通知被告
    倘有意購買，應於10日內行使優先承買權，被告後於98年11
    月30日以樹林育英街郵局第407號存證信函向原告等人表示
    確定行使優先承買權，按優先承買權為形成權，一經行使，
    買賣契約即為成立，被告即負有給付買賣價金1億2402萬元
    予原告之義務。詎被告經原告先於98年12月7日以臺北南海
    郵局第1557號存證信函存證催告應於文到5日內給付扣除原
    告等人應負擔增值稅之價金1億0257萬3300元，後於98年12
    月18日以臺北南海郵局第1605號存證信函檢附土地買賣契約
    書並催告被告應於文到10日內先行給付買賣價金8600萬元，
    被告皆拒絕給付價金；原告迫於無奈，再於99年1月21日以
    臺北南海郵局第77號存證信函催告被告應於文到10日內給付
    原告買賣價金6600萬元，否則將解除被告行使優先承買權而
    成立之買賣契約，被告仍拒絕回應，原告隨後又於99年2月4
    日以臺北南海郵局第146號存證信函通知被告是否有意優先
    購買，如決定優先購買，應於10日給付價金，逾期未表示者
    ，視為放棄優先購買權，被告始無再主張優先購買。原告在
    確定被告已視為放棄優先購買權或主張優先購買而成立之買
    賣契約經解除後，即與買受人劉錦隆申報土地現值，並於繳
    清歷年來積欠之地價稅後，向臺北市建成地政事務所申請辦
    理系爭310、311地號土地所有權移轉登記，詎被告竟向法院
    聲請假扣押原告系爭土地之公同共有權，並於原告就上開假
    扣押及被告之前對原告吳永裕系爭土地公同共有權所聲請之
    假扣押提供反擔保，不就原告吳永裕之反擔保金執行，而再
    聲請查封原告吳永裕系爭土地之公同共有權，企圖阻撓原告
    將系爭土地移轉給買受人，致原告有違約之虞，並在原告就
    被告對原告吳永裕強制執行之聲請向執行法院提出現金清償
    後，向臺北市建成地政事務所提出異議，主張其已於法定期
    間內主張優先購買權，致臺北市建成地政事務所駁回原告等
    所有權移轉登記之申請。
  (二)被告雖抗辯稱系爭310、311地號土地之公同共有人吳永福係
    禁治產人，吳永福由其監護人即原告吳永裕代理簽訂土地買
    賣契約書將系爭310、311地號土地出售予劉錦隆未依民法第
    1101條第1項第2款之規定取得法院許可，依法應不生效力等
    云，然查，系爭310、311地號土地原係由吳永福及原告吳永
    裕、吳玉美、吳麗華、王秀滿、吳貞儀、吳貞慧等7名公同
    共有一同出售予劉錦隆，縱將吳永福之應繼分1/6剔除，原
    告吳永裕、吳玉美、吳麗華、王秀滿、吳貞儀、吳貞慧等6
    人之應繼分合計為2/3（1/6＋1/6＋1/6＋1/18＋1/18＋1/1
    8＝2/3），亦符合土地法第34條之1第1項有關「共有人過半
    數及其應有部分合計過半數之同意」之限制，被告另辯稱被
    告就原告吳永裕就系爭310、311地號土地公同共有應繼分自
    96年9月19日即查封在案，至98年11月21日仍查封中，原告
    違反查封之規定，擅自將系爭310、311地號土地出售予劉錦
    隆，該土地買賣契約顯因違反法律強行規定而無效，原告等
    人自無從請求被告優先承購等云，然債務人就查封之不動產
    所為之移轉，依強制執行法第51條第2項規定祉對債權人不
    生效力而已，並非絕對無效，況本院於96年9月19日以北院
    錦96執全字第3158號函囑託臺北市建成地政事務所就原告吳
    永裕就系爭310、311地號土地公同共有應繼分為假扣押查封
    登記，後經本院以99年6月21日以北院96執全字第3158號函
    囑託辦理塗銷查封登記，業經臺北市建成地政事務所於99年
    7月1日以萬華字第091980號辦理塗銷，是被告上揭抗辯，亦
    不足採。按優先承買權為形成權，一經行使，買賣契約即為
    成立，但「依行使優先承買權所成立之契約，與當事人任意
    所成立之契約，性質並無不同，若該契約有解除原因，非不
    得將其解除」，有最高法院66年度台上字第3681號判例可資
    參照，被告對於原告出賣系爭310、311地號土地雖曾主張優
    先購買，惟其於主張優先購買時即有給付買賣價金之義務，
    然經原告多次定期催告仍未給付，原告爰依民法第254條「
    契約之當事人一方遲延給付者，他方當事人得定相當期限催
    告其履行，如於期限內不履行時，得解除其契約」之規定，
    以起訴狀之送達對被告為解除買賣契約之意思表示，並請求
    確認被告就系爭310、311地號土地因行使優先承買權所成立
    之買賣契約關係不存在。
  (三)為此聲明：確認被告就系爭310、311地號土地因行使優先承
    買權所成立之買賣契約關係不存在。
二、被告則抗辯略以：
  (一)緣吳永福、被告及原告吳永裕、吳玉美、吳麗華、王秀滿、
    吳貞儀、吳貞慧共8人因繼承關係而公同共有系爭310、311
    地號土地，原告吳永裕因積欠被告620萬元未償，被告乃對
    原告吳永裕假扣押裁定之聲請，奉鈞院96年裁全字第9900號
    裁定，並於96年9月19日奉鈞院96執全洪字第3158號強制執
    行上開土地，被告並於97年10月29日聲請支付命令，經鈞院
    97年促字第22828號支付命令確定在案。另吳永福係禁治產
    人，奉臺灣士林地方法院92年度禁字第82號民事裁定在案，
    被告因發覺監護人任意使用及處分受監護人之財產，乃向臺
    灣士林地方法院聲請改任，業奉臺灣士林地方法院98年監字
    第156號民事裁定，改由被告與吳美玉、吳麗華共同擔任。
    原告等人前於98年11月20日以臺北南海郵局第001488號存證
    信函告知被告已將系爭310、311地號土地出售予第三人，並
    通知被告倘有意購買，應於10日內行使優先承買權，被告雖
    有於98年11月30日以樹林育英街郵局第407號存證信函向原
    告等人表示確定行使優先承買權；惟查，原告吳永裕就系爭
    310、311地號土地公同共有之應繼分早於96年9月19日即查
    封在案，至98年11月21日仍查封中，如何能行使買賣？原告
    擅自將查封中土地出售予第三人，明顯違反法律強行規定，
    自屬無效，原告等人自不得請求被告優先承買。再者，土地
    法第34條之1第1項明文規定共同土地其處分、變更及設定地
    上權…應以共有人數過半，及其應有部分合計過半數之同意
    行之，但其應有部分合計逾三分之二者，其人數不予計算，
    又土地法第79條之1規定，預告登記未塗銷前，登記名義人
    就其土地所為之處分，對於所登記之請求權有妨礙者，無效
    ，是被告、吳永福、原告吳永裕等3人不能列入共有人數之
    列，則原告吳玉美、吳麗華、王秀滿、吳貞儀、吳貞慧等人
    出售系爭310、311地號土地予劉錦隆，顯然不符合土地法第
    34條之1第1項「共有人數過半及其應有部分合計過半數之同
    意行之，但其應有部分合計逾三分之二者，其人數不予計算
    」之要件限制，自屬無效，被告亦無從行使優先承買權，從
    而原告訴請確認被告就系爭310、311地號土地因行使優先承
    買權所成立之買賣契約關係不存在，顯無理由。
  (二)為此聲明：原告之訴駁回。
三、系爭310、311地號土地為原告吳永裕、吳玉美、吳麗華、王
    秀滿、吳貞儀、吳貞慧及被告、吳永福所公同共有，應繼分
    各為原告吳永裕1/6、吳玉美1/6、吳麗華1/6、王秀滿1/18
    、吳貞儀1/18、吳貞慧1/18、被告1/6、吳永福1/6，吳永福
    曾遭臺灣士林地方法院以92年度禁字第82裁定宣告違禁治產
    人，選定原告吳永裕為吳永福之監護人，系爭310、311地號
    土地經原告吳永裕、吳玉美、吳麗華、王秀滿、吳貞儀、吳
    貞慧及吳永福（由原告吳永裕代理）於10日98年11月20日簽
    訂土地買賣契約書以總價1億2402萬元出售予劉錦隆，原告
    等人於同日以臺北南海郵局第001488號存證信函通知已將系
    爭310、311地號土地以總價1億2402萬元售出，被告倘有意
    購買，應於10日內行使優先承買權，被告後於98年11月30日
    以樹林育英街郵局第407號存證信函向原告等人表示確定行
    使優先承買權；原告又於98年12月7日以臺北南海郵局第155
    7號存證信函存證催告被告應於文到5日內給付扣除原告等人
    應負擔增值稅之價金1億0257萬3300元，後於98年12月18日
    以臺北南海郵局第1605號存證信函檢附土地買賣契約書並催
    告被告應於文到10日內先行給付買賣價金8600萬元，再於99
    年1月21日以臺北南海郵局第77號存證信函催告被告應於文
    到10日內給付原告買賣價金6600萬元，否則將解除被告行使
    優先承買權而成立之買賣契約，隨後又於99年2月4日以臺北
    南海郵局第146號存證信函通知被告是否有意優先購買，如
    決定優先購買，應於10日給付價金，逾期未表示者，視為放
    棄優先購買權，原告與劉錦隆隨後向臺北市建成地政事務所
    申請辦理系爭310、311地號土地所有權移轉登記，經臺北市
    建成地政事務所以系爭310、311地號土地業經公同共有人即
    被告主張優先購買權予以駁回等情，有土地登記第二類謄本
    （見本院卷第6至11頁）、臺北南海郵局第001488號存證信
    函（見本院卷第12頁）、臺北南海郵局第1557號存證信函（
    見本院卷第13頁）、臺北南海郵局第1605號存證信函（見本
    院卷第14頁）、臺北市建成地政事務所99年7月16日99萬華
    字第082800號土地登記案件駁回通知書（見本院卷第27頁）
    、上揭存證信函掛號郵件收件回執（見本院卷第40至44頁）
    、臺灣士林地方法院92年度禁字第82號民事裁定（見本院卷
    第67頁）及樹林育英街郵局第407號存證信函（見本院卷第
    70 頁反面）等資料附卷足憑，復為兩造所不爭執（見本院
    卷第72頁反面、第73頁反面），堪信為真實。
四、本件原告起訴主張系爭310、311地號土地業經原告等人依土
    地法第34條之1第5項、第1項之規定，於10日98年11月20日
    簽訂土地買賣契約書以總價1億2402萬元出售予訴外人劉錦
    隆（下稱劉錦隆），被告經原告以書面通知後，已以樹林育
    英街郵局第407號存證信函向原告表示行使優先承買權，然
    經多次催告仍未給付買賣價金，原告依法解除被告就系爭31
    0、311地號土地行使優先承買權而成立之買賣契約關係並訴
    請確認上揭買賣契約關係不存在等情，為被告所否認，並以
    上詞抗辯。是本件之爭點厥為：被告就系爭310、311地號土
    地因行使優先承買權所成立之買賣契約關係究否有效存在？
    茲分述如下：
  (一)按「共有土地或建築改良物，其處分、變更及設定地上權、
    永佃權、地役權或典權，應以共有人過半數及其應有部分合
    計過半數之同意行之。但其應有部分合計逾三分之二者，其
    人數不予計算。共有人出賣其應有部分時，他共有人得以同
    一價格共同或單獨優先承購。前四項規定，於公同共有準用
    之」，土地法第34條之1第1項、第4項、第5項定有明文。再
    按「按土地共有人依土地法第三十四條之一第一項規定，出
    賣共有土地之全部，其為處分之共有人，僅係對自己之應有
    部分處分自己之權利，其得一併處分他共有人之應有部分，
    乃源於法律之授權，並非以此剝奪他共有人依同條第四項所
    定之優先承購權，是共有人依首揭規定出賣共有土地之全部
    時，他共有人對於出賣共有土地全部之共有人之應有部分，
    依同條第四項規定應有優先承購之權利」，亦有最高法院96
    年度台抗字第735號裁定可資參照。經查，系爭310、311地
    號土地為原告吳永裕、吳玉美、吳麗華、王秀滿、吳貞儀、
    吳貞慧及被告、吳永福所公同共有，應繼分各為原告吳永裕
    1/ 6、吳玉美1/6、吳麗華1/6、王秀滿1/18、吳貞儀1/18、
    吳貞慧1/18、被告1/6、吳永福1/6，吳永福曾遭臺灣士林地
    方法院以92年度禁字第82裁定宣告違禁治產人，選定原告吳
    永裕為吳永福之監護人，系爭310、311地號土地經原告吳永
    裕、吳玉美、吳麗華、王秀滿、吳貞儀、吳貞慧及吳永福（
    由原告吳永裕代理）於10日98年11月20日簽訂土地買賣契約
    書以總價1億2402萬元出售予劉錦隆等情，為兩造所不爭執
    ，已如前述。本件出賣系爭310、311地號土地之公同共有人
    吳永福係禁治產人，原告吳永裕於代理吳永福出售上揭土地
    時，雖未依民法第1101條第2項第1款「監護人為下列行為，
    非經法院許可，不生效力：一代理受監護人購置或處分不動
    產」之規定，取得法院之許可，致吳永福處分上揭土地之意
    思表示因違反法律強行規定而無效，然並不影響原告吳永裕
    、吳玉美、吳麗華、王秀滿、吳貞儀、吳貞慧出售系爭310
    、311地號土地予劉錦隆之效力，是經剔除吳永福公同共有
    之應繼分1/6後，原告吳永裕、吳玉美、吳麗華、王秀滿、
    吳貞儀、吳貞慧等6人之公同共有應繼分合計為2/3（1/6＋
    1/6 ＋1/6＋1/18＋1/18＋1/1 8＝2/3），顯已符合土地法
    第34 條之1第1項有關「共有人過半數及其應有部分合計過
    半數之同意」之限制，是以原告自得依土地法第34條之1第5
    項準用同條第1項、第4項之規定，出售系爭310、311地號土
    地予劉錦隆，並以書面通知其餘公同共有人即被告。
  (二)被告雖抗辯稱原告吳永裕就系爭310、311地號土地公同共有
    之應繼分早於96年9月19日即查封在案，至98年11月21日仍
    查封中，原告擅自將查封中土地出售予第三人，明顯違反法
    律強行規定，自屬無效，且土地法第79條之1規定，預告登
    記未塗銷前，登記名義人就其土地所為之處分，對於所登記
    之請求權有妨礙者無效，是吳永福之公同共有應繼分不能計
    入等云。然按「債務人就查封之不動產所為之移轉，依強制
    執行法第五十一條第二項規定祇對債權人不生效力而已，並
    非絕對無效，且在法院撤銷查封前，僅係不得依土地登記規
    則第一百二十九條規定為移轉登記，自非不得與他人為締結
    處分該不動產之債權契約行為」，有最高法院88年度台上字
    第1646號判決可資參照，經查，原告吳永裕就系爭310、311
    地號土地公同共有應繼分1/6確曾遭本院於96年9月19日以北
    院96年度執全洪字第3158號函囑託為查封登記，後於99年6
    月21日經本院以北院96年度執全洪字第3158號函囑託塗銷查
    封登記，始由臺北市建成地政事務所於99年7月1日以萬華字
    第091980號辦理塗銷，有本院96年9月19日北院96年度執全
    洪字第3158號函（見本院卷第87、88頁）、本院99年6月21
    日北院96年度執全洪字第3158號函（見本院卷第89、90頁）
    及臺北市建成地政事務所於99年7月5日北市建地一字第
    099310 63900號函（見本院卷第92頁）等資料附卷足憑，復
    經本院依職權調閱96年度執全字第3158號假扣押卷宗查核屬
    實，然依前揭說明，原告吳永裕對系爭310、311地號土地公
    同共有應繼分縱經法院為查封登記，僅係在法院撤銷查封登
    記前，不得依土地登記規則第129條規定為移轉登記，要非
    禁止與他人為締結處分該不動產之債權契約行為，是以原告
    主張原告吳永裕出售系爭310、311地號土地之債權契約，因
    違反法律強行規定而無效等云，顯非可採。另按「前項預告
    登記未塗銷前，登記名義人就其土地所為之處分，對於所登
    記之請求權有妨礙者無效」，土地法第79條之1第2項雖有明
    文，惟預告登記係對於他人之土地權利，為保全其請求權而
    預先所為之登記，為限制登記之一，亦屬保全登記，其目的
    在於限制土地登記名義人對其土地有妨害保全之請求權之處
    分，並無禁止土地所有權人與他人締結處分該不動產之債權
    契約之效力，況原告吳永裕就系爭310、311地號土地公同共
    有應繼分1/6之查封登記後於99年6月21日經本院以北院96年
    度執全洪字第3158號函囑託塗銷查封登記，已由臺北市建成
    地政事務所於99年7月1日以萬華字第091980號辦理塗銷，是
    以被告依土地法第79條之1第2項之規定，抗辯稱吳永福之公
    同共有應繼分不能計入同意出售系爭310、311地號土地公同
    共有人之應繼分等云，亦難採認。
  (三)按「土地法第三十四條之一第四項所規定之優先承購權乃物
    權之先買權，為形成權之一種」，有最高法院98年度台上字
    第734號判決可資參照，本件原告依土地法第34條之1第5項
    準用同條第1項、第4項之規定，得將系爭310、311地號土地
    予劉錦隆，並以書面通知其餘公同共有即被告，而被告經原
    告通知後，確實於98年11月30日以樹林育英街郵局第407號
    存證信函向原告等人表示確定行使優先承買權，此為兩造所
    不爭執，准此，被告因行使優先承買權而與原告間關於系爭
    310、311地號土地之買賣契約關係即已成立，被告並負有給
    付買賣價金1億2402萬元予原告之義務。再按「契約當事人
    之一方遲延給付者，他方當事人得定相當期限催告其履行，
    如於期限內不履行時，得解除其契約」，民法第254條定有
    明文，復按「依行使優先承買權所成立之契約，與當事人任
    意所成立之契約，性質並無不同，若該契約有解除原因，非
    不得將其解除」，另有最高法院66年台上字第3681號判例可
    資參照；承前所述，本件被告本負有給付買賣價金1億2402
    萬元予原告之義務，然被告經原告先於98年12月7日以臺北
    南海郵局第1557號存證信函存證催告被告應於文到5日內給
    付扣除原告等人應負擔增值稅之價金1億0257萬3300元，又
    於98年12月18以臺北南海郵局第1605號存證信函檢附土地買
    賣契約書並催告被告應於文到10日內先行給付買賣價金8600
    萬元，再於99年1月21日以臺北南海郵局第77號存證信函催
    告被告應於文到10日內給付原告買賣價金6600萬元，否則將
    解除被告行使優先承買權而成立之買賣契約，再次於99年2
    月4日以臺北南海郵局第146號存證信函通知被告是否有意優
    先購買，如決定優先購買，應於10日給付價金，逾期未表示
    者，視為放棄優先購買權，迄今猶未給付任何買賣價金予原
    告，從而，原告自得依民法第254條之規定，以起訴狀向被
    告為解除系爭310、311地號土地買賣契約之意思表示，准此
    ，原告主張被告就系爭310、311地號土地因行使優先承買權
    所成立之買賣契約關係業因原告合法解除而不復存在等情，
    應可採認。
五、綜上所述，原告確認被告就系爭310、311地號土地因行使優
    先承買權所成立之買賣契約關係不存在，為有理由，應予准
    許。
六、至兩造其餘之攻擊防禦方法及證據資料，經本院斟酌後，認
    為均不足以影響本判決之結果，自無一一詳予論述之必要，
    附此敘明。
七、據上論結，本件原告之訴為有理由，依民事訴訟法第78條，
    判決如主文。
中    華    民    國    99    年    11    月    26    日
                  民事第六庭    法  官  李家慧
以上正本係照原本作成。
如對本判決上訴，須於判決送達後20日內向本院提出上訴狀。如
委任律師提起上訴者，應一併繳納上訴審裁判費。
中    華    民    國    99    年    11    月    26    日
                                書記官  康翠真

司法院資訊處製作；財團法人民間司法改革基金會備份。
